【裁判字號】    99,易,298
【裁判日期】    990630
【裁判案由】    詐欺
【裁判全文】
臺灣嘉義地方法院刑事判決               99年度易字第298號
公  訴  人  臺灣嘉義地方法院檢察署檢察官
被      告  乙○○
上列被告因詐欺案件，經檢察官提起公訴（99年度偵字第2926號
），本院判決如下：
    主  文
乙○○幫助犯詐欺取財罪，處有期徒刑肆月，如易科罰金，以新
臺幣壹仟元折算壹日。
    犯 罪 事 實
一、乙○○能預見若提供金融機構帳戶供不詳身份者使用，可能
    遭利用於遂行財產上犯罪之目的，竟仍基於幫助詐欺取財之
    不確定故意，將其於民國98年3 月11日前往嘉義縣布袋鎮○
    ○里○○路24之17號新塭郵局，申請開立帳號：000-000000
    00000000號帳戶之存簿、密碼及提款卡等物品，於99年2 月
    8 日至同年3 月21日間某日，將上開帳戶之存簿及提款卡（
    含密碼），交予不詳姓名年籍之某成年人，供為存提款及匯
    款使用，幫助該不詳身份者所組成之詐欺集團為詐欺犯行時
    ，作為匯款帳戶，任由他人藉以遂行詐欺犯罪。嗣前述詐欺
    集團成員意圖為自己不法之所有，共同基於詐欺取財之概括
    犯意聯絡，於99年3 月21日17時14分許，撥打電話予甲○○
    ，向甲○○佯稱其網路購物程序有誤云云，要求轉帳處理，
    並匯款至乙○○所有之上開帳戶內，致甲○○陷於錯誤，遂
    依該詐欺集團成員之指示辦理，而各於同日18時13分許、19
    時22分許，各在雲林縣斗南鎮○○路100 號之彰化銀行斗南
    分行、雲林縣斗六市○○路1 號之斗六西平路郵局內，先後
    利用ATM 轉帳29,989元、236,92元至乙○○之上開郵局帳戶
    內，並旋遭該詐欺集團成員提領一空。嗣甲○○知悉受騙，
    隨即向警報案，進而經警循線查獲上情。
二、案經甲○○訴由彰化縣警察局溪湖分局報告臺灣嘉義地方法
    院檢察署檢察官偵查起訴。
    理  由
一、證據能力部分
    按被告以外之人於審判外之陳述，雖不符刑事訴訟法第159
    條之1 至第159 條之4 之規定，而經當事人於審判程序同意
    作為證據，法院審酌該言詞陳述或書面陳述作成時之情況，
    認為適當者，亦得為證據。當事人、代理人或辯護人於法院
    調查證據時，知有第159 條第1 項不得為證據之情形，而未
    於言詞辯論終結前聲明異議者，視為有前項之同意，刑事訴
    訟法第159條之5定有明文。查本件被告乙○○於言詞辯論終
    結前，對於下述本院採為認定犯罪事實依據之各項證據之證
    據能力，均未聲明異議（見本院卷第13、24頁），復經本院
    於審理時逐一提示予被告表示意見（見本院卷第24至26頁）
    ，本院審酌該等證據之取得過程並無瑕疵，與本案待證事實
    間復具有相當之關聯性，以之為本案證據並無不當，自得採
    為本件認定事實之基礎，合先敘明。
二、訊據被告固坦承上開帳戶為其所申領使用，惟矢口否認有何
    幫助詐欺取財犯行，辯稱：伊大約於99年3 月10幾日或20幾
    日時，發現上開帳戶存摺、提款卡遺失，上開帳戶存摺、提
    款卡放在包包內，僅遺失了上開帳戶存摺、提款卡以及記載
    提款卡密碼的筆記本，包包並沒有遺失，是在嘉義縣布袋鎮
    遺失的；因為伊想說沒有什麼，所以2 、3 天之後才報案，
    並未將上開帳戶存摺、提款卡及密碼交予他人使用云云。經
    查：
  (一)上開帳戶係由被告於98年3 月11日向嘉義縣布袋鎮新塭郵局
    所申領，並持之使用之事實，業據被告於本院審理中供承在
    卷（見本院卷第26頁），並有中華郵政股份有限公司嘉義郵
    局99年4 月20日嘉營字第0990100259號函附客戶歷史交易清
    單在卷可佐（見偵卷第9 至11頁）。又證人即被害人甲○○
    於上開犯罪事實欄所載之時間接獲不詳姓名年籍之詐騙集團
    成員向其佯稱因網路購物程序有誤須轉帳處理之詐騙電話，
    致使被害人甲○○陷於錯誤，因而分別於上開犯罪事實欄所
    載之時間、地點匯款上開金額至被告上開帳戶等情，業據證
    人甲○○於警詢中證述明確（見警卷第9 至11頁），並有受
    理詐騙帳戶通報警示簡便格式表、反詐騙案件紀錄表、受理
    刑事案件報案三聯單、各該匯款單據影本及受理各類案件紀
    錄表等附卷可稽（見警卷第12至16頁）。此外，復有上開客
    戶歷史交易清單可資佐證，足見被告上開帳戶確係供詐騙集
    團使用，令證人甲○○陷於錯誤，將上開款項存入上開被告
    帳戶之事實，要堪認定。
  (二)被告於本院審理時固以前詞置辯，然查：(1)被告方於去年申
    辦該帳戶，依其於本院審理中陳稱：係為拍賣線上遊戲寶物
    而設立上開帳戶等語（見本院卷第26頁），而觀諸上開客戶
    歷史交易清單，上開帳戶於98年11月5 日後，間隔3 月，直
    至99年2 月8 日方有使用之紀錄，然被告智識程度為高中畢
    業，且依其自承時常從事線上交易（分別見本院卷第31、26
    頁），衡情，對於網路交易安全自應有相當認知，執是，對
    於上開帳戶存摺、提款卡及密碼之保存亦應有相當程度之注
    意，豈會發覺遺失後未立即為防護措施？參以目前社會上一
    般人防詐之意識高漲，欲為詐騙之人必使出相當之詐術，方
    能有所得，而財產犯罪之主要目的在取得財物，詐騙集團於
    對不特定多數人詐欺取財時，除有逃避追緝之需求外，更須
    確保能夠順利提領詐得之贓款，故衡情當使用以收購、承租
    或商借等方式取得，經帳戶所有人同意提供之人頭帳戶，斷
    無冒著詐欺取得贓款，卻因帳戶所有人掛失存摺或提款卡而
    無法提領、付出勞費卻無法實現犯罪利益之風險，使用他人
    非基於己意脫離持有（如遺失、被竊等）帳戶之必要，由此
    益徵被告之前揭辯詞，著實啟人疑竇。(2)尤有進者，被告於
    98年3 月11日申請設立帳戶後，至98年11月5 日止，每月幾
    乎都有3 次利用帳戶之紀錄，此有上開客戶歷史交易清單附
    卷可考，顯見被告先前對該帳戶使用之頻繁。惟被告該帳戶
    自98年11月5 日後起閒置3 月之時，突然於99年2 月8 日使
    用該帳戶現金存款提款，使該帳戶餘額僅剩43元後，該帳戶
    旋於同年3 月21日遭詐欺集團作為詐騙使用，被害人匯入受
    騙款項後，隨即於同日遭提領一空，在時間上顯然相當緊接
    ，被告於99年2 月8 日之舉，顯有測試帳戶使用狀況，並預
    先將提款卡內剩餘款項提領完畢之嫌。且被告就該帳戶閒置
    一段期間後，突然於同日間為現金存款提款之動作後，該帳
    戶隨即為詐欺集團利用，依時間上之密接性，以及被告於久
    未使用該帳戶後突然為前述測試帳戶使用正確性之行徑觀之
    ，即足認定與詐欺集團使用該帳戶匯、提款二者間應具有密
    切之關連性。(3)參以依一般交易常情，欲使用提款卡領取款
    項者，須於金融機構所設置之提款機上依指令操作，並輸入
    正確之密碼，方可順利領得款項，由此可見，如非帳戶所有
    人同意、授權而告知提款卡密碼，單純持有提款卡之人，欲
    隨機輸入數字而恰與正確之密碼相符者，機率微乎其微。又
    依常情而論，稍有社會歷練、經驗之人，均知提款卡與密碼
    、存簿均應分別保存，或者將密碼牢記心中，而不在任何物
    體上標示或載明密碼，以免徒增帳戶存款遭不法人士持提款
    卡利用輕易得知之密碼於提款機盜領，或併持存簿及印鑑章
    至櫃檯提領之風險，被告尚非屬至愚之輩，前揭社會經驗常
    情，應為被告所知稔。且被告正當青壯年紀，學歷為高中畢
    業，應有相當之智識程度，且於偵查及本院審理中質以提款
    卡密碼為何，被告亦能明確供出係自己之生日，可見其智識
    、記憶方面之能力，亦無顯然下降、衰退之情事，況被告既
    以自己之生日數字設定存簿密碼，又何來怕忘記密碼可言？
    被告至愚應不致將存簿及提款卡同置一處，復將密碼抄寫於
    筆記本與提款卡一同置放，而徒增危險性。另參以被告自承
    之遺失情節，僅上開帳戶存摺、提款卡及記載密碼之筆記本
    遺失，反而裝置上開物品之包包或包包內其餘物品均未遺失
    ，而遺失後恰由上開詐騙集團拾獲加以使用，客觀上亦難想
    像。是其上開辯解顯與常情有違，要無足採。(4)金融機構帳
    戶為個人理財之工具，為便利大眾使用此一理財工具，以活
    絡資金供需，金融機構對於申請開立帳戶並未設有任何特殊
    限制，一般民眾皆能自由申請開戶，並得同時在不同金融機
    構申請開立多數帳戶使用，且目前金融機構之開戶手續均相
    當迅速簡便，此乃眾所周知之事實。又依一般人之社會生活
    經驗，個人經由合法管道取得之收入，若欲利用金融機構帳
    戶存放或提領，本可以自己名義向金融機構申請開戶，殊無
    大費周章以價購或商借方式取得，而使用他人名義金融機構
    帳戶之必要，況近年來各類詐欺、恐嚇取財案件層出不窮，
    詐欺或恐嚇取財集團為逃避追緝，往往利用人頭帳戶作為受
    領及提取贓款之帳戶，此不僅廣為平面及電子媒體所披載，
    亦經政府機關一再宣導提醒民眾防範。尤以現今各地金融機
    構所設置之自動櫃員機，莫不設有轉帳匯款操作之警示畫面
    ，或張貼明顯之警示標語，促請使用者注意勿輕易受騙而將
    款項轉入他人帳戶。衡諸目前社會資訊藉由電視、廣播、報
    章雜誌甚至電腦網路等管道流通之普及程度，以及一般人在
    金融機構開立帳戶、使用自動櫃員機從事提款或轉帳交易之
    頻繁，苟見有人寧可向不特定人收購或蒐集他人金融機構帳
    戶使用，亦不思、不願以自己名義向金融機構申請開戶，其
    居心為何，實昭然若揭，帳戶所有人焉能安心將其帳戶之存
    摺、印鑑章、提款卡及密碼提供予此類蒐購帳戶之人，而對
    該人取得帳戶之目的在於實施財產犯罪乙節絲毫未加懷疑？
    本案被告學歷為高中畢業，應係具一般智識之成年人，其對
    前述社會情況絕非全無所悉，堪認其已預見向其蒐取帳戶之
    人可能為詐欺取財集團成員，將帳戶提供予該人使用，即可
    能被詐騙集團用於受領對不特定多數人詐騙所得之贓款等事
    實，而被告竟仍將上開帳戶之存摺、提款卡連同密碼提供予
    上開詐騙集團成員，容任該集團使用其帳戶，嗣果有上開詐
    騙集團成員利用其帳戶實施前揭詐欺取財犯罪，則被告上開
    帳戶遭上開詐騙集團用於受領對不特定多數人詐欺取財所得
    贓款此一事實，自不違背被告之本意，被告行為時主觀上有
    幫助他人詐欺取財之不確定故意，至無疑問。
  (三)綜上各節所述，本案事證已臻明確，被告所為辯不足採信，
    其犯行洵堪認定，應依法論科。
三、查被告乙○○提供上開帳戶之存摺、提款卡及密碼予詐騙集
    團，作為詐欺取財所用之出入帳戶，供該集團作為詐騙被害
    人款項之助力，所實施者非屬詐欺取財之構成要件行為，且
    係基於幫助犯意為之，核其所為，係犯刑法第30條第1 項、
    第339 條第1 項詐欺取財罪之幫助犯，並應依刑法第30條第
    2 項之規定，依正犯之刑減輕之。爰審酌被告素行尚佳，有
    臺灣高等法院被告前案紀錄表1 份在卷可參，於此詐欺、恐
    嚇取財集團犯案猖獗，利用人頭帳戶存提贓款之事迭有所聞
    之際，仍將其所開立之上開帳戶存簿等物提供予上開詐騙集
    團使用，容任彼等使用上開帳戶遂行犯罪，雖被告並非最終
    之獲利者，惟所為已實際造成被害人上開財產損害，並使國
    家機關追查上開詐騙集團成員或被害人尋求救濟均趨於困難
    ，降低上開詐騙集團為警查獲及遭追償不法所得之風險，助
    長社會上詐欺取財盛行之歪風，危害治安甚鉅，犯罪情節非
    輕，又犯後一再矢口否認犯行，未與被害人達成和解、賠償
    被害人所受損害，無從令本院見其悔悟之心，再參酌被告於
    本院審理中自承：高中畢業學歷之智識程度，未婚、沒有小
    孩，目前從事家中漁業工作，幫忙父親，每月零用錢金額不
    固定，父母均從事漁業，父親52歲，母親50歲左右，有2 個
    弟弟，一個高中畢業、一個就讀高二等一切情狀，量處如主
    文所示之刑，併諭知易科罰金之折算標準，以資懲儆。
據上論斷，應依刑事訴訟法第299 條第1 項前段，刑法第30條第
1 項、第2 項、第339 條第1 項、第41條第1 項前段，刑法施行
法第1 條之1 第1 項、第2 項前段，判決如主文。
本案經檢察官侯德人到庭執行職務。
中    華    民    國    99    年    6     月    30    日
                  刑事第一庭    審判長法  官  許進國
                                      法  官  黃琴媛
                                      法  官  張志偉
以上正本證明與原本無異。
如不服本判決應於收受判決後10日內向本院提出上訴書狀，並應
敘述具體理由；其未敘述上訴理由者，應於上訴期間屆滿後20日
內向本院補提理由書（均須按他造當事人之人數附繕本）「切勿
逕送上級法院」。告訴人或被害人如對於本判決不服者，應具備
理由請求檢察官上訴，其上訴期間之計算係以檢察官收受判決正
本之日期為準。
中    華    民    國    99    年    6     月    30    日
                                      書記官  張子涵
附錄法條：
中華民國刑法第339條第1項
（普通詐欺罪）
意圖為自己或第三人不法之所有，以詐術使人將本人或第三人之
物交付者，處 5 年以下有期徒刑、拘役或科或併科 1 千元以下
罰金。

司法院資訊處製作；財團法人民間司法改革基金會備份。
